【裁判字號】    93,上訴,2213
【裁判日期】    950323
【裁判案由】    殺人等
【裁判全文】
臺灣高等法院刑事判決                93年度上訴字第2213號
上  訴  人  臺灣臺北地方法院檢察署檢察官
上  訴  人
即  被  告  乙○○
選任辯護人  張伯時  律師
上列上訴人因被告殺人等案件，不服臺灣臺北地方法院93年度重
訴字第11號，中華民國93年6月30日第一審判決（起訴案號：臺
灣臺北地方法院檢察署92年度偵緝字第370號），提起上訴，本
院判決如下：
    主  文
上訴駁回。
    事  實
一、乙○○與甲○○、陳昱達、鄭稚民（上二人均經不起訴處分
    確定），於民國（下同）92年7月9日凌晨3時40分許，在台
    北市○○區○○路45之47號（52號攤位）張麗卿經營之小吃
    攤前，因飲酒聊天聲音過大，引致鄰桌客人葉建良不滿，乙
    ○○雖即表示道歉，惟葉建良因見甲○○亦趨身上前，乃將
    甲○○踢倒在地，甲○○遭葉建良踢倒在地後，遂以路邊拾
    得之雨傘毆打葉建良（甲○○傷害部分業經原審另案判處拘
    役50日確定），此時在旁之陳昱達、鄭稚民亦加入勸架，雙
    方因而發生拉扯，其後因葉建良體型壯碩，甲○○等三人漸
    感不支；乙○○見狀旋單獨自其駕駛之計程車上取得刃長約
    十公分之水果刀一支，其在客觀上就該水果刀之鋒利狀況，
    可預見倘刺及人之臀部，有可能切斷股動脈、靜脈，造成大
    量失血，將有致人於死之可能，然為停止雙方之拉扯行為，
    竟仍基於普通傷害之犯意，以右手反手持該水果刀自葉建良
    左臀部刺入，切斷葉建良之筋肉及股動脈靜脈後，造成大出
    血，致葉建良倒地不起，乙○○等四人即乘車逃逸，乙○○
    並將作案用之水果刀丟棄於台北市○○區○○路某處後即潛
    逃出境。嗣葉建良雖經送醫急救，仍於92年7月9日上午5時
    50 分許因出血性休克不治死亡。
二、案經被害人葉建良之妻丙○○訴由台北市政府警察局松山分
    局報告臺灣臺北地方法院檢察署檢察官偵查起訴。
    理  由
一、訊據被告乙○○雖坦承於上揭時地與被害人葉建良發生爭執
    ，旋有用水果刀刺被害人一刀，但矢口否認有何殺人或傷害
    致死犯行，辯稱：(一)被害人雖受傷，但僅傷及大腿，應不致
    送命，且被害人體格壯碩，被告實在無法想像被害人竟然因
    此死亡；被害人是否因醫療過失而死亡？被害人是否投有鉅
    額意外險，而與其死亡有關？(二)被告為左撇子，卻以不慣用
    之右手反持刀、且刀長僅十公分、被害人受傷部位在大腿等
    情狀觀之，足證被告並無致人於死之故意。(三)案發當時，係
    因被害人先行咒罵被告等人，被告見狀，不斷向被害人道歉
    ，但被害人卻車內取出球棒瘋狂毆打被告等人，並將甲○○
    踢倒在地，因被害人挑釁在先，被告始基於正當防衛、緊急
    避難之意思，自車內取出水果刀，以阻止被害人行凶云云。
    惟查：
  (一)被告與甲○○、陳昱達、鄭稚民等四人，於92年7月9日凌晨
    3時40分許，在台北市○○區○○路45之47 號張麗卿經營之
    小吃攤前，因飲酒聊天聲音過大，與被害人發生爭執後，被
    告自其駕駛之計程車上取得水果刀一支，刺向被害人臀部一
    刀之事實，業據被告於迭次偵審中坦承甚詳，核與證人甲○
    ○、陳昱達、鄭稚民於警訊中所供情節相符。次查，證人甲
    ○○、陳昱達、鄭稚民於警訊中所為供述，雖屬被告以外之
    人於審判外之陳述，然經被告於本院審判程序明確表示對該
    等供述「沒意見」，而同意作為證據；本院再審酌該言詞陳
    述作成時之情況，係在案發之初，三位證人未及串供之下於
    警詢中所為陳述，應無虛偽陳述之必要，而認為適當，依刑
    事訴訟法第159條之5之規定，亦得為證據。被告此部分之自
    白，核與事實相符，自屬可信。
  (二)被害人右頸部有醫療用導管，左前臂一條狀擦挫傷，他處無
    明顯鈍器傷，最嚴重的傷是左臀部下緣有一條10公分的刺創
    ，往下略往前略往內刺入10公分，正好在右大腿骨（股骨）
    的後方，切斷筋肉及股動脈靜脈，造成大出血；觀察創口，
    似是單刃刀所為，刀刃在左上方，刀背在右下方30度，創口
    下緣整齊，上緣則在中央部分有一皮辨，所以是刺入與抽出
    之途徑略偏了一些；依式剖開，腹面中線、顱腔、胸腔、腹
    腔皆看不出有傷勢；依方向估計，兇嫌可能是在傷者左方，
    面向，右手反持刀，由上略往內下刺入，刀長約十公分...
    由以上死亡經過及解剖結果，認為葉建良係在左大腿與左臀
    處遭利器刺創，大出血而休克致死，於92年7月9日上午5時
    50分因出血性休克死亡，業據檢察官督同法醫師到場相驗明
    確，有台灣台北地方法院檢察署勘驗筆錄、驗斷書、法務部
    法醫研究所（92）法醫所醫鑑字第0980號鑑定書、相驗屍體
    證明書各一份附卷可稽（見相字卷第21頁至第28頁、第34頁
    至第41頁）。
  (三)被告之刺殺行為，與被害人之死亡間是否有因果關係：
    1.被告僅刺殺被害人左臀部一刀，並非要害，且被害人身高
      達一百八十公分，高壯發育良好，營養良好，固有台灣台
      北地方法院檢察署驗斷書一份在卷可稽。然查，被害人因
      遭刺傷位置正好在右大腿骨（股骨）後方，切斷筋肉及股
      動脈靜脈，造成大出血，致被害人因出血性休克死亡，此
      外並無其他傷勢，亦有法務部法醫研究所鑑定書一份在卷
      可按，足證被告之刺殺行為，與被害人之死亡間應有因果
      關係。
    2.台灣台北地方法院檢察署驗斷書第二頁雖有載明：「左鎖
      骨下方有一疑醫療性針孔痕，冒出血液」云云。然已據證
      人張惠玲即台灣台北地方法院檢察署檢驗員在原審到庭具
      結證稱：（問：對驗斷書第二頁所示醫療針孔痕是何所指
      ？）死者送到忠孝醫院時，由急診醫師處理後所留下的針
      孔；（問：這樣的針孔是否會導致被害人死亡？）不至於
      ，因為死因事後已經解剖鑑定出來等語（見原審卷第126
      頁）。則該項針孔與被害人之死亡間，並無因果關係，自
      係灼然可見。
    3.被害人為左臀部深切割傷合併大動脈破裂，大量失血於92
      年7月9日凌晨4時15分送至台北市立忠孝醫院急診，經傷
      口止血及大量輸血、心肺復甦等方式均無效，而於同日5
      時50分發出死亡通知，有該院函文一份在卷可按。再查，
      依該院急診病歷所示，救護人員於凌晨3時57分接獲通知
      ，於4時抵達案發現場，當時發現左臀部割到大動脈，有
      15公分之撕裂傷，大量失血，經救護人員施以急救處置包
      括維持呼吸道、包紮止血，再於4時11分離開現場，並於
      4時15分送達該院，到院時臀部下方有傷口，未再流血，
      外觀冰冷，有該院急診病歷一份附卷可稽（見原審卷第59
      頁、第69頁）；足證被害人於受傷後，救護人員急救過程
      並無延誤；至於被害人到達醫院時並未流血，應係急救人
      員已事先施以止血措施之故。又查，被告雖以：依心電圖
      表所示之時間，台北市立忠孝醫院醫護人員係在醫院發出
      死通知之後，始為死者葉建良做心電圖，且係在死者葉建
      良已無心跳11分鐘之後，始為其施行第一次CPR，而質疑
      心電圖是否確實云云。然此據該院答覆略以：有關心電圖
      上顯示之時間問題，係因為儀器時間未校正之關係，所以
      心電圖上顯示之日期時間為「7/3 06：40：20」，故與實
      際急救時間不同；經查閱病歷病患在4：15分抵達急診後
      ，即開始給予緊急處置如點滴注射、清除呼吸道等，4：
      18 分給予氣管插管並使用呼叫器、輸血、使用心肺復甦
      機及急救藥物注射等，一直急救到5：50分向家屬解釋後
      才宣布停止急救，並無庭上所稱已心跳停止11分鐘才開始
      CPR之情形等語，有該醫院95年1月20日北市醫忠字第095
      3113 0700號函附在本院卷可查。另觀諸死者葉建良之急
      診病歷資料，死者葉建良急救之時間確實如上揭醫院95年
      1月20日北市醫忠字第09531130700號函所載急救程序；另
      衡以：台北市立忠孝醫院僅係被害人被刺受傷後，經旁人
      選擇偶然送請急救之醫院，與被告、被害人均無任何利害
      關係，顯無必要在法院查詢時為不實在之陳述觀之，則前
      開醫院95年1月20日北市醫忠字第09531130700號函之內容
      應屬可信。被害人既係因筋肉及股動脈靜脈切斷，造成大
      出血，致出血性休克死亡，已如前述；此外復查無其他證
      據足以證明救護人員有何醫療過失，而與被害人之死亡有
      何因果關係；是被告所辯：被害人是否因醫療過失而死亡
      乙節，並不足採。
    4.被告另質疑：(1)本件臺灣臺北地方法院檢察署驗斷書有記
      載該被害人「鼻孔部有少量渣」，該「少量渣」是否可能
      影響被害人呼吸，導致被害人死亡？(2)被害人死亡前曾由
      台北市立忠孝醫院醫護人員施行兩次CPR，醫護人員施行
      CPR是否會造成屍痕或屍斑？(3)法醫研究所上揭（92）法
      醫所醫鑑字第0980號鑑定書第4頁記載有「肺臟：鬱血水
      腫，局部肋膜粘連」；該情狀究係如何造成？(4)死者既有
      「肺臟：鬱血水腫，局部肋膜粘連」之情狀，何以解剖時
      未對該死者之呼吸道（氣管、支氣管）一併為檢驗？然據
      法務部法醫研究所函覆略以：(1)鼻孔部的少量渣可能只是
      鼻子的分泌物，並不致於阻塞呼吸道；(2)CPR不會造成屍
      斑，死者因大量失血，屍斑比較不明顯；(3)肺臟的鬱血水
      腫是死前循環不良致血液鬱積於肺臟的現象，局部肋膜粘
      連是陳舊的病變、代表過去可能有過輕微的發炎，但死亡
      時已無問題；死者之呼吸道並無特殊異狀，故未記載，並
      非未檢查；其肺臟、肋膜、氣管均無致命的疾病在等語，
      有該所95年2月22日法醫理字第0950000243號函在卷可憑
      。則被告之上開質疑，並不影響本院之前揭判斷。
    5.又查被害人生前雖曾於80年、86年間分別向國泰人壽保險
      股份有限公司投保三件保險契約，並於死亡後由指定受益
      人獲賠保險金新台幣（下同）五百七十七萬二千五百三十
      四元，有該公司93年5月5日國壽字第93050030號函及所附
      契約影本在卷可查（見原審卷第38頁至第44頁）；復於89
      年間向三商美邦人壽保險股份有限公司投保一件保險契約
      ，並於死亡後由指定受益人獲賠保險金約二百八十萬元（
      依要保書所示）。然查，觀諸該等保險契約所示投保時間
      ，核與本件案發時間相隔甚久，就其投保金額觀察，亦無
      偏高之情形，且本件案發事由係因酒後口角爭端所起，已
      如前述，衡情應無早為預備以圖詐領保險金之可能。是被
      告此部分所辯，亦不足採。
  (四)被告是否有殺人故意，抑或僅有傷害故意：
    1.經查被告僅持水果刀刺殺被害人左臀部一刀，並未再行追
      殺，已如前述，觀諸被告刺殺被害人左臀部位既非人體要
      害，且刺殺次數又僅有一次，足認被告主觀上僅有傷害故
      意，並無剝奪被害人生命之意思。
    2.次查被告刺殺被害人左臀部一刀，雖原無致被害人於死之
      決心，但傷害係破壞人身組織之行為，被害人受傷後因左
      臀部深切割傷合併大動脈破裂，大量失血致死，則此種死
      亡結果，雖非被告事前主觀有意使其發生，但衡諸一般社
      會常情，應為社會常情，被告客觀上所能知悉。
    3.被告並無殺人故意，而僅有傷害故意，且被告在客觀上能
      預見因傷致死之結果，應可認定。是被告所辯：無殺人故
      意等語，應屬可信。
  (五)被告之行為是否構成正當防衛或緊急避難：
    1.按所謂正當防衛，係指針對現在進行中之不法侵害或攻擊
      行為所為之必要防衛。經查本件案發緣起，雖係因被害人
      先出言挑釁，再與甲○○互相拉扯，甲○○遂持路邊拾得
      之雨傘、被害人持騎車內之球棒互毆。惟查被害人初始僅
      係口出惡言，尚未進而逞凶，因此並無不法之侵害可言；
      至於被害人與甲○○之間，無從分別何方為不法侵害之互
      毆行為，亦均不得主張正當防衛權。次查被害人係與甲○
      ○互毆，並未攻擊本件被告，則被告並未遭受正在進行之
      侵害或攻擊，當然不得主張正當防衛。是被告所辯：正當
      防衛乙節，並不可採。
    2.次按所謂緊急避難，係指自己或他人之生命、身體、自由
      、財產等法益，現在正處於緊急危難中，非立即避險，則
      此等現在之危險，即將成為實害，因此在客觀上係不得已
      ，在主觀上係出於救助意思而為之避難行為。再查：
      (1)92年7月9日凌晨，被告等四人於案發地點飲酒，於凌晨
        三時許，被害人不滿被告等人聊天聲音過大，雙方發生
        爭執，由被告先向被害人道歉，甲○○見狀怕被告吃虧
        亦上前，其間陳昱達上廁所回來，問鄭稚民怎麼回事，
        鄭稚民答稱不知道，陳昱達復上前欲了解，結果被害人
        從其車內取出一支球棒與甲○○互毆，並將甲○○踢倒
        在地，陳昱達、鄭稚民便上前欲搶奪球棒，被告便打開
        其車門，欲尋找板手抵擋未果，遂持水果刀欲搶球棒，
        嗣後鄭稚民亦遭打倒在地，被告情急之下即刺殺被害人
        左後大腿，陳昱達搶得球棒後，被害人即跌坐在地等情
        ，業經被告（見偵緝卷第18頁、第26頁）甲○○（見偵
        字卷第21頁反面）、鄭稚民（見偵字卷第27頁反面）、
        陳昱達（見偵字卷第15頁反面）於警訊時陳述甚詳。
      (2)次查，被告雖辯稱為營救友人甲○○，乃持刀欲搶奪被
        害人所持之球棒云云。然查，本件案發緣起僅係因飲酒
        聊天聲音過大等細故口角，雙方爭執期間，陳昱達甚至
        仍有時間從容地去上廁所，足證甲○○之生命、身體、
        自由、財產等法益，並未處於緊急危難中，被告自無實
        施緊急避難行為之餘地。況且，被告縱使欲搶奪被害人
        所持之球棒，則以徒手為之即可，衡情尚無持刀之必要
        ；基此，足證被告持刀刺殺被害人之行為，尚非屬客觀
        上不得已之避難行為。是被告此部分所辯，亦不可採。
  (六)被告在本院雖具狀聲請傳喚證人台灣台北地方法院檢察署檢
    驗員張惠玲、法務部法醫研究所法醫饒宇東、台北市立忠孝
    醫院醫護人員，然證人檢驗員張惠玲在原審已到庭具結作證
    ，且被告所質疑之事項業據本院向法務部法醫研究所、台北
    市立忠孝醫院醫查詢，並據函覆在卷，本院因認無再予傳訊
    該等證人之必要。
  (七)本件事證明確，被告犯行已可認定。
二、論罪法條：
  (一)核被告所為，係犯刑法第277條第2項傷害致死罪。
  (二)公訴人起訴雖認被告所為係犯刑法第271條第1項殺人罪；然
    查被告並無殺人故意，而僅有傷害故意，且被告在主觀上雖
    無意發生死亡之結果，然客觀上能知悉因傷致死之結果，已
    如前述，是公訴人起訴法條容有未洽，應予變更。
三、原審基此適用刑事訴訟法第300條、刑法第277條第2項之規
    定，並審酌被告僅因口角細故，即輕率持刀刺殺被害人致死
    ，並未將被害人送醫急救，且畏罪潛逃大陸地區，迄未賠償
    被害人家屬所受損害，惟經通緝後自行回國投案，坦承部分
    犯行，並無犯罪前科，尚屬初犯等一切情狀，量處有期徒刑
    玖年。並敘明被告持有供犯罪所用之水果刀一把，並未為警
    查獲，既未扣案，無從鑑定其是否為槍砲彈藥刀械管制條例
    公告查禁之刀械，不能證明該刀屬違禁物，且亦未能證明屬
    被告所有，爰不予宣告沒收。其認定事實、適用法律及量處
    刑期，均為妥適。被告上訴意旨指摘原審量刑過重，及公訴
    人之上訴意旨認被告應成立殺人罪，均無理由，應予駁回。
據上論斷，應依刑事訴訟法第368條，判決如主文。
本案經檢察官田炳麟到庭執行職務。
中    華    民    國    95    年    3     月    23    日
                  刑事第十庭    審判長法  官  劉景星
                                      法  官  陳志洋
                                      法  官  陳博志
以上正本證明與原本無異。
如不服本判決，應於收受送達後十日內向本院提出上訴書狀，其
未敘述上訴之理由者並得於提起上訴後十日內向本院補提理由書
（均須按他造當事人之人數附繕本）。
                                      書記官  陳嘉文
中    華    民    國    95    年    3     月    28    日
附錄：本案論罪科刑法條全文
刑法第二百七十七條：
傷害人之身體或健康者，處三年以下有期徒刑、拘役或一千元以
下罰金。
犯前項之罪因而致人於死者，處無期徒刑或七年以上有期徒刑；
致重傷者，處三年以上十年以下有期徒刑。


司法院資訊處製作；財團法人民間司法改革基金會備份。
